臺灣高等法院刑事判決　　　　　　　 100年度上訴字第1210號
上　訴　人
即　被　告　游証安原名游有仁.
選任辯護人　劉世興律師
上列上訴人因殺人未遂案件，不服臺灣桃園地方法院99年度訴字
第299 號，中華民國100 年2 月17日第一審判決（起訴案號：臺
灣桃園地方法院檢察98年度偵字第28203 號、99年度偵字第1332
號），提起上訴，本院判決如下：
    主  文
原判決撤銷。
游証安共同傷害人之身體，累犯，處有期徒刑貳年陸月。
    事  實
一、游証安（原名游有仁）以車輛買賣為業，曾因公共危險案件
    ，於民國92年間經臺灣臺中地方法院判處有期徒刑6 月確定
    ，於92年4 月18日易科罰金執行完畢（不構成本案累犯之事
    由）；又因公共危險案件，於97年間為臺灣桃園地方法院判
    處有期徒刑3 月確定，於97年9 月3 日易科罰金執行完畢。
    素行不佳，未知戒慎，緣游証安與汪士雄間因合資經營車行
    不善，積欠汪士雄債款未清，因不滿同業洪建中協助汪士雄
    向其討債，竟鳩聚成年男性友人4 名（真實姓命、年籍等均
    不詳），基於傷害洪建中身體之犯意聯絡，於97年12月25日
    晚間6 時50分許，相偕前往桃園縣桃園市○○○街37號小吃
    店覓得正在該處用餐之洪建中，由游証安進入上開小吃店內
    以有事要談為詞，將洪建中邀至小吃店外，俟洪建中步出店
    外，游証安旋以徒手、繼之以撿拾自現場之畚箕1 只為毆打
    之工具等手段，與上開友人4 名共同接續毆打洪建中，致使
    洪建中受有外傷性右側額葉腦出血、右側開放性顱骨骨折、
    左臉中樞性臉麻痺、左手感覺麻木等傷害。嗣洪建中在上開
    小吃店內之友人汪展慶、袁聖賢聽聞毆擊之聲出面制止圍毆
    ，游証安及其友人等即住手逃離現場。
二、案經洪建中訴由桃園縣政府警察局桃園分局報請臺灣桃園地
    方法院檢察署檢察官偵查起訴。
    理  由
甲、程序部分：
    按被告以外之人於審判外之言詞或書面陳述，除法律有規定
    者外，不得作為證據，刑事訴訟法第159條第1項固定有明文
    ；惟被告以外之人於審判外之陳述，雖不符同法第159條之1
    至第159之4之規定，而經當事人於審判程序同意作為證據，
    法院審酌該言詞陳述或書面陳述作成時之情況，認為適當者
    ，亦得為證據。又當事人、代理人或辯護人於法院調查證據
    時，知有第159條第1項不得為證據之情形，而未於言詞辯論
    終結前聲明異議者，視為有前項之同意，同法第159條之5第
    1 、2 項亦定有明文。被告及其辯護人就證人鍾碧珠於警詢
    、證人洪建中、汪展慶、袁聖賢、蔡易珊等於警詢及偵查中
    所為陳述之證據能力，於準備程序中已陳明不爭執之意旨，
    本院於審理時提示上開陳述內容並告以要旨，且經公訴人、
    本案被告及其辯護人表示意見，當事人已知上述陳述乃審判
    外陳述，均未於言詞辯論終結前對該等記載審判外陳述筆錄
    之證據資格有何異議，依據首開規定，應視為被告已有將上
    開證人審判外陳述作為證據之同意，本院審酌上開證人審判
    外陳述作成時之情況，並無不能自由陳述之情形，亦未見有
    何違法取證或其他瑕疵，且與待證事實具有關聯性，認為以
    之作為證據應屬適當，而得作為證據，合先陳明。
乙、實體部分：
一、訊之被告游証安固不諱於上開時、地，先以徒手，繼之以撿
    拾自現場之畚箕1 只為工具，接續毆打同業洪建中成傷；惟
    辯稱：伊於97年12月25日晚間6 時50分許，乃偕同4 名年約
    20餘歲之姓名不詳男性客人向洪建中買車，詎洪建中把事先
    已經答應要賣給伊之車輛賣給別人，又對伊表示車子賣掉了
    ，不然你想怎麼樣，伊遂與洪建中發生口角互毆，因互毆波
    及伊帶來之客人，伊帶來之客人即加入互毆，與伊一起毆打
    洪建中，現場沒有人喊「給他死」（台語發音），亦無人刻
    意毆打洪建中頭部，嗣見汪展慶、袁聖賢欲追打伊及伊之客
    人，伊及伊之客人便趕快逃離現場云云。
二、經查：
  (一)上開事實，業據證人即被害人洪建中於警詢及原審證述歷歷
    （見98年度偵字第28203 號偵查卷第10頁至第12頁，原審卷
    二第162 頁背面至第163 頁），核與證人汪展慶、袁聖賢、
    蔡易珊等於警詢、偵查及原審證述情節相符，且有現場遺留
    之畚箕鋁條1 支扣案及監視器錄影擷錄畫面12幀（見98年度
    偵字第28203 號偵查卷第31頁至第36頁）、小吃店現場照片
    5 幀（見原審卷二第175 頁至第177 頁）、長庚紀念醫院診
    斷證明書（見98年度偵字第28203 號偵查卷第39頁）、長庚
    醫療財團法人林口長庚紀念醫院99年8月9日（99）長庚院法
    字第0760號函（見原審卷二第4 頁至第132 頁）、敏盛綜合
    醫院99年8 月26日敏總（醫）字第20103495號函（見原審卷
    二第194 頁至第204 頁）等存卷可資佐證，而關於前開扣案
    之畚箕鋁條，被告於原審猶屢屢供明伊先以徒手，嗣以撿拾
    自現場之畚箕，接續毆打被告數次，畚箕是用於毆打被告時
    被打斷，所以只剩下畚箕之棍子可以扣案等語（見原審卷一
    第28背面頁至第29頁、第41頁）。俱徵被害人不利於被告之
    證言與事實相符。
  (二)被告於警詢及偵查中雖辯稱僅有伊一人動手，並無其他共犯
    （見98年度他字第4306號偵查卷第14頁，98年度偵字第2820
    3 號偵查卷第57頁）；於原審及本院準備程序中又改稱伊因
    一時生氣就動手打洪建中臉部幾拳，接著與洪建中扭打，邱
    先生及其友人原本是過來勸架，但是混亂中被打到，所以他
    們就順便也打洪建中云云（見原審卷一第28頁至第29頁，本
    院卷第39頁背面）。前後敘述齟齬，已難遽信；矧證人即被
    害人洪建中明確指證被告至上開小吃店以有事要相談，將伊
    約出店外，即與其帶來之人上前圍毆伊，並強調其他人並非
    勸架或制止，而是隨被告動手，上前圍毆伊等語（見98年度
    他字第4306號偵查卷第20頁，原審卷二第162頁背面、第163
    頁）。核與證人汪展慶結稱：伊聞蔡易珊稱洪建中被多人毆
    打，步出上開小吃店，即見被告遭人圍毆等語（見原審卷二
    第153頁至第154頁），及證人袁聖賢結稱：伊聞聲走出小吃
    店，看到好幾人在打洪建中一人，伊就上去要拉洪建中出來
    ，那時很混亂，看起來是好幾人在打洪建中，而非在制止他
    或拉他等語（見原審卷二第157 頁），以及證人蔡易珊結證
    所述：當時被告走進小吃店，對洪建中表示有事情要說，就
    拉洪建中一起出去，洪建中也沒有反抗。伊在小吃店內聽到
    游証安在大聲吆喝，但聽不清楚他吆喝什麼，接著聽到打鬥
    聲音，伊靠近側門之孔洞看一下外面之情況，就看到很多人
    在對洪建中動手等語（見原審卷二第160 頁背面），均無不
    合。足證被告自始即與同行之友人基於犯意之聯絡，共同毆
    打被害人洪建中無疑。
  (三)又關於下手毆打被害人洪建中之人數，被害人洪建中於警詢
    中稱：共有6 至7 人毆打伊，其中伊僅認識被告1 人（見98
    年度他字第4306號偵查卷第21頁）；證人汪展慶於警詢中則
    稱被告與約4 至5 人毆打洪建中（見98年度偵字第28203 號
    偵查卷第18頁至第20頁）；證人袁聖賢於警詢中亦證稱：伊
    聞聲隨汪展慶一起到外面察看，就看到洪建中被5 、6 個人
    打，其中一個人就是被告等語（見98年度偵字第28203 號偵
    查卷第17頁）；證人蔡易珊於警詢乃謂：被告係與約4 至 5
    個人毆打洪建中等語（見98年度偵字第28203 號偵查卷第22
    頁）。彼等關於動手行兇人數之敘述雖略有出入，或6 至 7
    人，或5 至6 人，但被害人確遭數人共同毆打則一。被告於
    本院又數度確切承認伊係隨4 人往尋洪建中，並發生圍毆之
    情。核與證人汪展慶、袁聖賢、蔡易珊等上引一致證述行兇
    者，連同被告共5 至6 人，亦無扞格。抑且原審勘驗監視錄
    影畫面翻拍照片，確見被告及其友人群人數共計5 人，製有
    勘驗筆錄附卷可稽（見原審卷一第61頁至第62頁）。從而本
    件被告應係鳩聚友人4 名共同行兇無訛。
  (四)被害人洪建中就被告等行兇所用手段，有無使用器械，於警
    詢及原審中一致證稱：被告等剛開始是以徒手毆打伊，最後
    其中一人拿類似伸縮鐵棍，朝伊頭部攻擊等語（見98年度他
    字第4306號偵查卷第21頁，原審卷二第162 頁背面）。證人
    汪展慶於原審結稱：毆打洪建中之人中，似僅有1 人拿類似
    鐵製伸縮棒打洪建中，其他之人好像是徒手等語（見原審卷
    二第153 頁）。證人袁聖賢則證稱：只見其中1 人拿1 支鐵
    棒，印象中沒有其他東西等語（見98年度偵字第28203 號偵
    查卷第68頁，原審卷二第157 頁、第160 頁）。則現場行兇
    之器具，應僅有1 只。被告又已供明伊先以徒手，嗣以撿拾
    自現場之畚箕，接續毆打被告數次，畚箕是用於毆打被告時
    被打斷，所以只剩下畚箕之棍子可以扣案，又與被害人及前
    開證人所見兇器為棍狀或棒狀物，尚無不合。參以證人蔡易
    珊就案發現場之照明狀況，於原審證稱：當時天色已經暗了
    ，雖有路燈，但小吃店店內燈光比較亮，往外看會看不清楚
    （見原審卷二第160 頁背面），被害人及證人袁聖賢、汪展
    慶等於此條件下，觀察雜遝紛亂之現場，難以清晰辨識兇器
    之材質與種類而絲毫無誤，則渠等將因斷裂而自畚箕分離之
    畚箕鋁條，誤認為鐵棍、鐵棒、或伸縮棒棍，並未違常，此
    外又查無其他積極事證足徵另有其他行兇之器械或工具。則
    被告就兇器之使用所為之上開供述，應可信實。
  (五)按殺人未遂與傷害之區別，本視加害人有無殺意為斷，被害
    人受傷之程度，被害人受傷處所是否為致命部位，及傷痕多
    寡，輕重如何，僅足供認定有無殺意之參考，究不能據為區
    別殺人未遂與傷害之絕對標準，故不能僅因被害人受傷之位
    置係屬人體要害，即認定加害人自始即有殺害被害人之犯意
    （最高法院84年度台上字第5651號、90年度台上字第1897號
    、94年度台上字第6857號等判決參照）。本件被告始終否認
    有何殺人之故意，並就其與被害人洪建中間之糾葛，於原審
    詳細供述：伊與汪士雄原本合開另一家車行，後來因為經營
    不善把車行收起來，所以欠汪士雄一些錢，因為汪士雄曾出
    資購買兩輛車，伊將兩輛車拿來用，並登記在伊配偶名下，
    一輛約值21萬元，另一輛約值42萬元，伊欠汪士雄這兩輛車
    沒有還，由於車行經營不善，伊就擅自將這兩輛車拿去抵押
    借款，並開了兩張支票給汪士雄，等於是我們用兩張支票向
    汪士雄買這兩輛車，但是後來由於兩張支票都跳票，所以就
    欠汪士雄兩輛車的錢，嗣陸續還錢給汪士雄，就拿回其中21
    萬元之支票，還剩下42萬元之支票沒有拿回；汪士雄委託洪
    建中出來處理這項債務，其後因伊還不出42萬元，所以就把
    這兩輛車都交給洪建中處理，欲償還積欠汪士雄之債務；洪
    建中把這兩輛車以權利車之方式賣掉，至於他是自己賣，還
    是讓別的車行賣掉，伊不知道，伊很生氣，因為這兩輛車貸
    款尚未繳清，伊配偶因而被法院通緝，伊認為洪建中不應把
    這兩輛車用權利車之方式賣掉。伊現在知道錯了，伊不該生
    氣。伊坦承因洪建中將上開車輛當成權利車賣掉，一時氣憤
    ，故意傷害洪建中，但沒有要殺洪建中之意思，伊毆打洪建
    中是想給他一個教訓，想要出一口氣等語（見原審卷一第28
    頁至第29頁、第41頁，原審卷三第27頁及該頁背面）。被害
    人洪建中雖否認賣車及與被告間有何糾葛，但亦敘及被告將
    汪士雄出錢購買之車輛拿去抵押給銀行借錢出來，結果還欠
    汪先生錢還不出來，所以車輛被汪士雄賣掉抵債。被告欠債
    主汪士雄錢，伊認識汪士雄，債主有委託別人去向被告討債
    ，被告的車子也因此還給債主汪士雄。伊曾隨受汪士雄委託
    向被告討債收錢之人，至被告之車行傳達汪士雄就其債務不
    願接受調解之旨。伊覺得被告懷疑伊從中作梗，因而有此糾
    紛；被告可能因此向伊尋仇等語（見98年度偵字第28203 號
    偵查卷第59頁，原審卷二第163 頁背面、第165 頁背面）。
    證人鍾碧珠於警詢中亦供證稱：因為洪建中在幫他朋友汪世
    雄處理汪世雄與伊及被告間之債務問題，洪建中帶了1 個朋
    友來要債，與我們起言語衝突等語（見98年度偵字第 28203
    號偵查卷第24頁背面）。互核無何不合。參以被告與洪建中
    、蔡易珊、汪展慶等間彼此認識，有生意往來，別無糾葛仇
    怨等，亦據渠等一致陳明（見98年度他字第4306號偵查卷第
    17頁、第21頁、第24頁，98年度偵字第28203 號偵查卷第18
    頁至第20頁、第22頁）。足見被告上開關於行兇動機之陳述
    ，應非子虛。被告與被害人洪建中間本無深仇大恨，乃因與
    案外人汪士雄間合資經營車行不善，積欠汪士雄債款未清，
    不滿同業洪建中協助汪士雄向其討債而行兇之情，應可認定
    。基此尚不足以啟發取人性命之動機，但足萌教訓、洩憤之
    傷害犯意。蓋若欲取人性命，被告大可自備兇器狙殺被害人
    ，實無在彼此認識之蔡易珊、汪展慶等人前，約出被害人當
    場以徒手，及撿拾現場畚箕予以毆打，自曝重大犯行之理。
    又被告等遇袁聖賢、汪展慶上前干涉，即罷手逃離現場，彼
    時被害人尚未不支昏倒，尤據證人袁聖賢、汪展慶、蔡易珊
    陳明（見98年度偵字第28203 號偵查卷第18至第20頁、第22
    頁，原審卷二第153 頁背面、第154 頁、第157 頁背面）。
    益見被告等不具殺人犯意。否則被告等實可藉人數、力量上
    之優勢，繼續在場，或將被害人帶往他處繼續逞兇，以實現
    殺人之目的。
  (六)至於被告於行兇前後或行兇時，有無說出「打死他」等語。
    被告始終堅決否認曾說過「打死他」或類似之話語。被害人
    雖指稱被告有此陳述，但就被告為此陳述之時點，乃謂：游
    有仁將伊約到小吃店外時，就對與游有仁前來的人說「打死
    他」，接著其他人就動手打伊，所以伊才確認那些人是游有
    仁帶來的云云（見98年度他字第4306號偵查卷第21頁，原審
    卷二第164 頁背面）。則被告應係於約出被害人後，對同夥
    號令「打死他」後，始發生圍毆。然而證人袁聖賢就此情節
    ，係證稱：伊於聽聞打鬥聲後，外出看見被害人遭到多人圍
    毆時，好像聽到被告那邊的人說給他死云云（見原審卷二第
    157 頁）。非唯與被害人所述有所出入，且不能據以確定係
    被告所言，此外遍閱全卷，又無何其他相關之事證可佐，應
    難率爾認定被告曾在場揚言或表示要打死被害人洪建中。並
    進而資為不利於被告事實認定之依憑。
三、總括前論，被告辯稱其他共犯係伊客戶，於隨其看車途中，
    受伊與被害人互毆之波及，而加入毆打被害人之列部分，無
    非避就迴護之詞，不足採信；被告辯稱僅有傷害故意，無殺
    人犯意部分，應與事實相符。綜上，本案事證明確，被告犯
    行堪予認定，應依法論科。
四、核被告游証安所為，係犯刑法第277 條第1 項傷害罪。檢察
    官請依刑法第271 條第2 項、第1 項殺人未遂罪論擬，容有
    誤會，起訴法條應予變更。被告當日當場接連毆擊洪建中之
    行為，主觀上係出於單一傷害犯意，客觀上係於密切接近之
    時、地內接續施行，依照一般社會健全觀念，該行為所含之
    各次舉動獨立性極為薄弱即難強行分開，視為接續實行而為
    包括一行為予以評價，為接續犯，應僅論以一罪。被告與上
    開成年男性友人4 名間，有犯意之聯絡及行為之分擔，皆為
    共同正犯。被告曾因公共危險案件，於97年間為臺灣桃園地
    方法院判處有期徒刑3 月確定，於97年9 月3 日易科罰金執
    行完畢，有本院被告前案紀錄表在卷可憑，其於有期徒刑之
    執行完畢後，五年以內故意再犯本件有期徒刑以上之罪，為
    累犯，應依刑法第47條第1 項規定，加重其刑。
五、原審以被告犯罪事證已臻明確，而予論科，固非無見。第查
    本件被告游証安所為，係屬刑法第277 條第1 項之傷害罪，
    業如上述，原審就本案事證未詳予勾稽，遽以被告具殺人犯
    意，依殺人未遂罪處斷，尚有未洽。被告上訴意旨指摘及之
    ，為有理由。原判決既有上開無可維持之瑕疵可議，自應由
    本院撤銷改判。爰審酌被告正值壯年，應可期其守法自重，
    詎因對被害人洪建中有所不滿，即鳩聚共犯恣意公然圍毆之
    ，毫無法紀及尊重他人之觀念，且雖無殺意，但所肇傷勢非
    輕，甚為可訾，應予相當之非難，兼衡其具國中畢業之智識
    程度、家境小康之生活狀況（見卷內警詢筆錄人別欄查註）
    ，素行（除前揭構成本案累犯之事由外，另曾因公共危險案
    件，於92年間經臺灣臺中地方法院判處有期徒刑6 月確定，
    於92年4 月18日易科罰金執行完畢，見卷內本院被告前案紀
    錄表），及與被害人之關係、犯罪所受刺激、所用方法、及
    犯罪後尚未向被害人道歉、與被害人達成和解，獲被害人宥
    恕（以上均據被害人於本院準備程序中陳明）等態度，量處
    如主文第二項所示之刑，資為懲儆。扣案之畚箕鋁條1 支，
    為被告等共同傷害洪建中所用之畚箕之一部，然該畚箕係被
    告撿拾自犯罪現場之物，已據被告陳明，且無事證足認被告
    或其他共犯有據為己有之意，即非被告及其共犯等所有之物
    ，又非違禁物，即無從併為沒收之宣告，附此敘明。
據上論結，應依刑事訴訟法第369 條第1 項前段、第364 條、第
299 條第1 項前段、第300 條，刑法第28條、第277 條第1 項、
第47條第1 項，刑法施行法第1 條之1 第1 項、第2 項前段，判
決如主文。
本案經檢察官姜貴昌到庭執行職務。
中    華    民    國   100    年    11    月    22    日
                  刑事第十三庭審判長法  官  蔡新毅
                                    法  官  曾淑華
                                    法  官  林秋宜
以上正本證明與原本無異。
檢察官如不服本判決，應於收受送達後10日內向本院提出上訴書
狀，其未敘述上訴之理由者並得於提起上訴後10日內向本院補提
理由書（均須按他造當事人之人數附繕本）「切勿逕送上級法院
」。
被告不得上訴。
                                    書記官  鄭靜如
中    華    民    國   100    年    11    月    28    日
※附錄本案論罪科刑主要法條全文：
刑法第277條：
傷害人之身體或健康者，處三年以下有期徒刑、拘役或一千元以
下罰金。
犯前項之罪因而致人於死者，處無期徒刑或七年以上有期徒刑；
致重傷者，處三年以上十年以下有期徒刑。